---
title: "Tugas 7"
author: "Salsabila Dwi Rahmi"
date: "2023-10-15"
output: html_document
---

```{r setup, include=FALSE}
knitr::opts_chunk$set(echo = TRUE)
```

### Menyiapkan Packages
```{r}
library(ggplot2)
library(tsibble)
library(tseries)
library(MASS)
library(forecast)
library(TSA)
library(TTR)
library(aTSA)
library(graphics)
library(rio)
```
### Import Data
```{r}
data <- import("https://raw.githubusercontent.com/salsabiladwi/PRAKMPDW/main/Data/data1.csv")
head(data)

## Membuat set data menjadi data time series
data.ts <- ts(data$Close)
data.ts
```
### Eksplorasi Data

#### Plot Data Penuh

```{r}
plot.ts(data.ts, lty=1, xlab="Waktu", ylab="Harga Close", main="Plot Data Harga Close Saham Antam Periode 2021-2023")
```
Berdasarkan plot data deret waktu, terlihat bahwa data cenderung memiliki trend yang turun meski kerap kali bergerak pada suatu nilai tengah tertentu . Berdasarkan pola data, pembagian data latih dan data uji ditetapkan dengan proporsi 72% dan 28%.

#### Plot Data Latih

```{r}
datatrain<-data.ts[1:100]
train.ts<-ts(datatrain)
plot.ts(train.ts, lty=1, xlab="Waktu", ylab="Harga Close", main="Plot Data Train Harga Close Saham Antam Periode 2021-2023")
```
Berdasarkan plot data deret waktu pada data latih, terlihat bahwa data cenderung memilik trend turun. Hal ini mengindikasikan bahwa data tidak stasioner dalam rataan.

#### Plot Data Uji

```{r}
datatest<-data.ts[101:139]
test.ts<-ts(datatest)
plot.ts(test.ts, lty=1, xlab="Waktu", ylab="Harga Close", main="Plot Data Test Harga Close Saham Antam Periode 2021-2023")
```
### Uji Stasioneritas Data

#### Plot ACF

```{r}
acf(train.ts)
```
Berdasarkan plot ACF, terlihat bahwa plot ACF (*tails off slowly*). Hal ini juga menjadi indikasi bahwa data tidak stasioner dalam rataan.

#### Uji ADF

```{r}
tseries::adf.test(train.ts)
```

$H_0$ : Data tidak stasioner dalam rataan

$H_1$ : Data stasioner dalam rataan

Berdasarkan uji ADF tersebut, didapat *p-value* sebesar 0.2018  yang lebih besar dari taraf nyata 5% sehingga tak tolak $H_0$ dan menandakan bahwa data tidak stasioner dalam rataan. Hal ini sesuai dengan hasil eksplorasi menggunakan plot time series dan plot ACF, sehingga ketidakstasioneran model kedepannya harus ditangani.

#### Plot Box-Cox

```{r}
index <- seq(1:100)
bc = boxcox(train.ts~index, lambda = seq(5,10,by=1))
#Nilai Rounded Lambda
lambda <- bc$x[which.max(bc$y)]
lambda
#SK
bc$x[bc$y > max(bc$y) - 1/2 * qchisq(.95,1)]
```
Plot Boxcox menunjukkan nilai *rounded value* ($\lambda$) optimum sebesar **5.00** dan pada selang kepercayaan 95% nilai memiliki batas bawah **5.00** dan batas atas **5.10**. Selang tersebut tidak memuat nilai satu sehingga dapat dikatakan bahwa data tidak stasioner dalam ragam.

### Penanganan Ketidakstasioneran Data

```{r}
train.diff<-diff(train.ts,differences = 1) 
plot.ts(train.diff, lty=1, xlab="waktu", ylab="Data Difference 1 Harga Close", main="Plot Difference Harga Close")
```
#### Plot ACF

```{r}
acf(train.diff)
```

Berdasarkan plot tersebut, terlihat bahwa plot ACF cuts off. Hal ini menandakan data sudah stasioner dalam rataan dan ketidakstasioneran data telah berhasil tertangani.

#### Uji ADF

```{r}
tseries::adf.test(train.diff)
```
$H_0$ : Data tidak stasioner dalam rataan

$H_1$ : Data stasioner dalam rataan

Berdasarkan uji ADF tersebut, didapat *p-value* sebesar 0.01 yang lebih kecil dari taraf nyata 5% sehingga tolak $H_0$ atau data stasioner dalam rataan. Hal ini sesuai dengan hasil eksplorasi menggunakan plot time series dan plot ACF, sehingga dalam hal ini ketidakstasioneran data sudah berhasil ditangani dan dapat dilanjutkan ke pemodelan

### Identifikasi Model

#### Plot ACF

```{r}
acf(train.diff)
```
Berdasarkan plot tersebut, terlihat bahwa plot ACF cenderung *tails of*,tetapi masih sulit untuk melihat model tentatif dari plot ini.

#### Plot PACF

```{r}
pacf(train.diff)
```
Berdasarkan plot EACF masih belum terlihat model tentatif dari ARIMA yang dapat terbentuk.

#### Plot EACF

```{r}
eacf(train.diff)
```
Identifikasi model menggunakan plot EACF dilakukan dengan melihat ujung segitiga pada pola segitiga nol. Dalam hal ini model tentatif yang terbentuk adalah ARIMA(0,1,1) ARIMA(0,1,2), ARIMA(1,1,1), ARIMA(1,1,2) dan ARIMA(2,1,2).

### Pendugaan Parameter Model Tentatif

#### ARIMA(0,1,1)

```{r}
model1.da=Arima(train.diff, order=c(0,1,1),method="ML")
summary(model1.da) #AIC=1299.9
lmtest::coeftest(model1.da) #semua parameter signifikan
```
#### ARIMA(0,1,2)

```{r}
model2.da=Arima(train.diff, order=c(0,1,2),method="ML")
summary(model2.da) #AIC= 1301.43
lmtest::coeftest(model2.da) #tidak semua parameter signifikan
```

#### ARIMA(1,1,1)

```{r}
model3.da=Arima(train.diff, order=c(1,1,1),method="ML")
summary(model3.da) #AIC=1301.54 
lmtest::coeftest(model3.da) #tidak semua parameter signifikan
```
#### ARIMA(1,1,2)

```{r}
model4.da=Arima(train.diff, order=c(1,1,2),method="ML")
summary(model4.da) #AIC=1296.46
lmtest::coeftest(model4.da) #semua parameter signifikan
```
#### ARIMA(2,1,2)

```{r}
model5.da=Arima(train.diff, order=c(2,1,2),method="ML")
summary(model5.da) #AIC=1298.17
lmtest::coeftest(model5.da) #tidak semua parameter signifikan
```


Berdasarkan pendugaan parameter di atas, nilai AIC terkecil dimiliki oleh model ARIMA(1,1,2) selain itu juga semua parameternya signifikan sehingga model yang dipilih adalah model ARIMA(1,1,2).

### Analisis Sisaan

Model terbaik hasil identifikasi kemudian dicek asumsi sisaannya. Sisaan model ARIMA harus memenuhi asumsi normalitas, kebebasan sisaan, dan kehomogenan ragam. Diagnostik model dilakukan secara eksplorasi dan uji formal.

#### Eksplorasi Sisaan

```{r}
#Eksplorasi 
sisaan.da <- model4.da$residuals 
par(mfrow=c(2,2)) 
qqnorm(sisaan.da) 
qqline(sisaan.da, col = "blue", lwd = 2) 
plot(c(1:length(sisaan.da)),sisaan.da) 
acf(sisaan.da) 
pacf(sisaan.da) 
par(mfrow = c(1,1))
```
Berdasarkan plot kuantil-kuantil normal, secara eksplorasi ditunjukkan sisaan tidak menyebar normal ditandai dengan titik titik yang cenderung tidak mengikuti garis $45^{\circ}$. Kemudian dapat dilihat juga lebar pita sisaan yang cenderung sama menandakan bahwa sisaan memiliki ragam yang homogen. Plot ACF dan PACF sisaan ARIMA(1,1,2) juga tidak signifikan pada 20 lag awal yang menandakan saling bebas. Kondisi ini akan diuji lebih lanjut dengan uji formal.

#### Uji Formal

```{r}
#1) Sisaan Menyebar Normal 
ks.test(sisaan.da,"pnorm")  #tak tolak H0 > sisaan menyebar normal
```

Selain dengan eksplorasi, asumsi tersebut dapat diuji menggunakan uji formal. Pada tahapan ini uji formal yang digunakan untuk normalitas adalah uji Kolmogorov-Smirnov (KS). Hipotesis pada uji KS adalah sebagai berikut.

$H_0$ : Sisaan menyebar normal

$H_1$ : Sisaan tidak menyebar normal

Berdasarkan uji KS tersebut, didapat *p-value* sebesar 1.998e-15 yang kurang dari taraf nyata 5% sehingga tolak $H_0$ dan menandakan bahwa sisaan tidak menyebar normal. Hal ini sesuai dengan hasil eksplorasi menggunakan plot kuantil-kuantil normal.

```{r}
#2) Sisaan saling bebas/tidak ada autokorelasi 
Box.test(sisaan.da, type = "Ljung")  #tak tolak H0 > sisaan saling bebas
```

Selanjutnya akan dilakukan uji formal untuk kebebasan sisaan menggunakan uji Ljung-Box. Hipotesis yang digunakan adalah sebagai berikut.

$H_0$ : Sisaan saling bebas

$H_1$ : Sisaan tidak tidak saling bebas

Berdasarkan uji Ljung-Box tersebut, didapat *p-value* sebesar 0.1888 yang lebih besar dari taraf nyata 5% sehingga tak tolak $H_0$ dan menandakan bahwa sisaan saling bebas. Hal ini sama dengan eksplorasi.

```{r}
#3) Sisaan homogen 
Box.test((sisaan.da)^2, type = "Ljung")  #tak tolak H0 > sisaan homogen
```

Hipotesis yang digunakan untuk uji kehomogenan ragam adalah sebagai berikut.

$H_0$ : Ragam sisaan homogen

$H_1$ : Ragam sisaan tidak homogen

Berdasarkan uji Ljung-Box terhadap sisaan kuadrat tersebut, didapat *p-value* sebesar 0.09434 yang lebih dari taraf nyata 5% sehingga tak tolak $H_0$ dan menandakan bahwa ragam sisaan homogen.

```{r}
#4) Nilai tengah sisaan sama dengan nol
t.test(sisaan.da, mu = 0, conf.level = 0.95) 
#tak tolak h0 > nilai tengah sisaan sama dengan 0
```

Terakhir, dengan uji-t, akan dicek apakah nilai tengah sisaan sama dengan nol. Hipotesis yang diujikan sebagai berikut.

$H_0$ : nilai tengah sisaan sama dengan 0

$H_1$ : nilai tengah sisaan tidak sama dengan 0

Berdasarkan uji-ttersebut, didapat *p-value* sebesar 0.7511 yang lebih besar dari taraf nyata 5% sehingga tak tolak $H_0$ dan menandakan bahwa nilai tengah sisaan sama dengan nol. 

### Overfitting

Tahapan selanjutnya adalah *overfitting* dilakukan dengan menaikkan orde AR(p) dan MA(q) dari model ARIMA(1,1,2) untuk melihat apakah terdapat model lain yang lebih baik dari model saat ini. Kandidat model *overfitting* adalah ARIMA(2,1,2) dan ARIMA(1,1,3).

```{r}
model4a.da=Arima(train.diff, order=c(2,1,2),method="ML")
summary(model4a.da) #AIC=1298.17
lmtest::coeftest(model4a.da) #tidak semua parameter signifikan

model4b.da=Arima(train.diff, order=c(1,1,3),method="ML")
summary(model4b.da) #AIC=1298.27
lmtest::coeftest(model4b.da) #tidak semua parameter signifikan

#model yang dipilih adalah model awal, yaitu ARIMA(1,1,2)
```
Berdasarkan kedua model hasil *overfitting* di atas, model ARIMA(2,1,2) dan ARIMA(1,1,3) memiliki AIC yang lebih besar dibandingkan dengan model ARIMA(1,1,2) dan parameter kedua model ARIMA(2,1,2) dan ARIMA(1,1,3) tidak seluruhnya signifikan. Oleh karena itu, model ARIMA(1,1,2) akan tetap digunakan untuk melakukan peramalan.

### Peramalan

Peramalan dilakukan menggunakan fungsi `forecast()` . Contoh peramalan berikut ini dilakukan untuk 39 hari ke depan.

```{r}
#---FORECAST---#
ramalan <- forecast::forecast(model4.da, h = 39) 
ramalan
data.ramalan <- ramalan$mean
plot(ramalan)
```
Berdasarkan hasil plot ramalan di atas, dapat dilihat bahwa ramalan ARIMA(1,1,2) cenderung stabil hingga akhir periode. Selanjutnya, dapat dicari nilai akurasi antara hasil ramalan dengan data uji sebagai berikut.

```{r}
pt_1 <- train.ts[100] #nilai akhir data latih
hasil.forc.Diff <- data.ramalan
hasil <- diffinv(hasil.forc.Diff, differences = 1) + pt_1
#has.1 sama hasilnta dengan: cumsum(c(pt_1,hasil.forc.Diff))
ts.plot(train.ts,hasil)
```

```{r}
perbandingan.da<-matrix(data=c(head(test.ts, n=39), hasil[-1]),
                     nrow = 39, ncol = 2)
colnames(perbandingan.da)<-c("Aktual","Hasil Forecast")
perbandingan.da
accuracy(ts(hasil[-1]), head(test.ts, n=39))
```

Dikarenakan MAPE yang dihasilkan sebesar 7.816622, maka pemodelan ini sudah dikatakan sangat baik karena jika nilai MAPE kurang dari 10% artinya kemampuan model untuk melakukan peramlan sudah sangat baik